臺灣高等法院臺中分院刑事判決　　 100年度交上訴字第2223號
上　訴　人
即　被　告　蔡慶松
選任辯護人　黃振銘　律師
　　　　　　張嘉明　律師（於本院審理辯論終結後解除委任）
上列上訴人因肇事逃逸罪案件，不服臺灣臺中地方法院100年度
交訴字第237號中華民國100年9月2日第一審判決（起訴案號：臺
灣臺中地方法院檢察署100年度偵字第6827號），提起上訴，本
院判決如下：
    主  文
上訴駁回。
    犯罪事實
一、蔡慶松曾於民國96年8月20日，因公共危險案件，經臺灣臺
    中地方法院沙鹿簡易庭以96年度沙交簡字第515號判處有期
    徒刑4月，得易科罰金確定，並已於96年10月4日易科罰金執
    行完畢。詎仍不知警愓，於100年1月19日下午5時46分許，
    駕駛車牌號碼3A-5708號自用小客車，沿臺中市○○路（起
    訴書誤載為五權西路）由北往南方向行駛，行經五權西路與
    環中路口時，未及注意行車號誌燈已由左轉燈變換為紅燈，
    竟仍搶快加速左轉彎行駛慢車道，與原在五權西路與環中路
    口處停等紅燈完畢正起步而沿臺中市○○○路由西向東方向
    而來之騎乘車牌號碼LAV-761號重型機車之陳錫泉（已成年
    ）發生碰撞，並致陳錫泉人、車倒地，因而受有左上肢及下
    肢多處擦傷、挫傷及臀部挫傷等傷害（所涉過失傷害罪嫌部
    分，因陳錫泉於偵查中撤回告訴，業據檢察官為不起訴之處
    分在案）。詎蔡慶松於駕駛動力交通工具肇事並致陳錫泉受
    傷後，竟基於駕駛動力交通工具致人受傷而逃逸之犯意，未
    對陳錫泉施予救護，亦未報警停留於現場等候處理，旋即逕
    自駕車離去而逃逸。嗣為警循線據報查知係蔡慶松駕車肇事
    逃逸，並於100年1月20日電知其前至警局接受調查而查獲。
二、案經臺中市政府警察局第四分局報請臺灣臺中地方法院檢察
    署檢察官偵查起訴。
    理  由
一、證據能力方面：
（一）按「被告以外之人於檢察事務官、司法警察官或司法警察
      調查中所為之陳述，與審判中不符時，其先前之陳述具有
      較可信之特別情況，且為證明犯罪事實存否所必要者，得
      為證據。」，刑事訴訟法第159條之2定有明文。被告蔡慶
      松及其選任辯護人於本院爭執證人陳錫泉、洪德耀2人之
      警詢筆錄，認屬審判外之陳述而不具有證據能力（見本院
      卷第36頁反面）。本院認證人陳錫泉、洪德耀之警詢筆錄
      ，與其2人分別在本院及原審法院審理時具結所為之證述
      ，並無不符之處（見本院卷第58頁反面至第61頁、原審卷
      第29-33頁），因認證人陳錫泉、洪德耀之警詢筆錄，因
      不符合刑事訴訟法第159條之2之規定，均不具有證據能力
      。
（二）又被告及其辯護人雖復爭執證人洪德耀於原審證稱：據其
      在現場所聽到的車禍聲響，肇事者應可以聽得到前開聲音
      ，且被害人陳錫泉的機車被撞後滑行出去，是因為撞擊力
      道過大等語，係屬證人洪德耀個人之意見及推測之詞，而
      認無證據能力云云（見本院卷第18頁）。惟按供述證據，
      本得分為體驗供述與意見供述。前者，係就其自己所體驗
      之事實而為供述，依法自具證據能力；至後者，則指就某
      事項陳述其個人意見。證人所提供之意見或所推測之事項
      ，如與其體驗之事實無關者，依刑事訴訟法第160條：「
      證人之個人意見或推測之詞，除以實際經驗為基礎者外，
      不得作為證據。」之規定，固無證據能力；但如其陳述係
      以其實際之經驗為基礎時，既非單純之個人意見或推測之
      詞，亦非間接傳聞自他人之陳述，仍得作為證據（最高法
      院95年度台上字第2268號、97年度台上字第6288號刑事判
      決意旨參照）。本院酌以證人洪德耀前開於原審之證述已
      證稱其於案發當時騎乘之機車距離車禍發生地點大概僅約
      兩台汽車的距離，在撞擊的剎那，被告的車子在其所騎駛
      機車偏左方處（見原審卷第31頁），且同時證述：「陳錫
      泉是在原地翻滾，而他的機車是直接滑行出去」、「撞擊
      的聲音比較大聲，機車滑行出去的聲音比較小聲」等其在
      現場所見聞之情狀（見原審卷第30頁），足認證人洪德耀
      前開於原審之證述，係本於其在車禍現場親身所見、經歷
      、體驗之實際過程為基礎所為之證述，並非證人主觀之推
      測或個人之意見，依刑事訴訟法第160條之規定，自具有
      證據能力。
（三）卷附之照片13幀（見中市警分偵字第1000005238號卷第14
      -20頁），均屬機械性紀錄特徵，即認識對象者為照相機
      及攝影機鏡頭，透過機械鏡頭形成的畫面映寫入特定設備
      內，並還原於照相紙及播放設備上，故照相中及監視器錄
      影光碟畫面與光碟翻拍相片中均不含有人的供述要素，在
      現實情形與作為傳達結果的攝影、照相，在內容上的一致
      性是透過機械的正確性來加以保障的，在攝影、照相中，
      並不存在人對現實情形的知覺、記憶，在表現時經常可能
      發生的錯誤（如知覺的不準確、誤差及記憶隨時間推移而
      發生的變化），故照相及攝影光碟畫面與翻拍照片當然是
      非供述證據，並無傳聞法則之適用，且與本案犯罪事實均
      具有關聯性，而被告及其辯護人對於本案卷內之照片，均
      未主張係執法人員違法取得，經查又無不得作為證據之事
      由，依法自得作為證據，而有證據能力（最高法院97年度
      臺上字第3854號判決意旨參見）。
（四）再按刑事訴訟法第159條之5規定：「（第1項）被告以外
      之人於審判外之陳述，雖不符前4條之規定，而經當事人
      於審判程序同意作為證據，法院審酌該言詞陳述或書面陳
      述作成時之情況，認為適當者，亦得為證據。（第2項）
      當事人、代理人或辯護人於法院調查證據時，知有第159
      條第1項不得為證據之情形，而未於言詞辯論終結前聲明
      異議者，視為有前項之同意」，其立法意旨在於傳聞證據
      未經當事人之反對詰問予以核實，原則上先予排除，惟若
      當事人已放棄詰問或未聲明異議，基於證據資料愈豐富，
      愈有助於真實發現之理念，且強化言詞辯論原則，法院自
      可承認該傳聞證據例外擁有證據能力。經查，有關下述其
      餘所引用未符合刑事訴訟法第159條之1至第159條之4之規
      定之證據，業經檢察官、被告及其選任辯護人於本審準備
      程序明示同意作為證據（見本院卷第36頁反面），且經本
      院於審理時當庭直接提示而為合法之調查，檢察官、被告
      及其選任辯護人均未於言詞辯論終結前聲明異議，且本院
      審酌前開證據作成或取得之狀況，並無非法或不當取證之
      情事，故認為適當而均得以作為證據，是前開證據依刑事
      訴訟法第159條之5之規定，具有證據能力。
二、訊據被告蔡慶松固坦認伊有於100年1月19日下午5時46分許
    ，駕駛車牌號碼3A-5708號自用小客車，沿臺中市○○路由
    北往南方向行駛，行經五權西路與環中路口時左轉彎等情不
    諱，然矢口否認有何肇事逃逸之犯行，辯稱：當天伊行經該
    路口時是跟著前一輛車子左轉，車速並沒有很快，且行車號
    誌燈應該是左轉綠燈，是走到一半時才轉換為黃燈，伊便趕
    快跟著前方車子左轉，伊並未感覺到有與被害人陳錫泉騎乘
    之機車發生擦撞時，所以沒有停下車查看，並無肇事逃逸之
    犯意；又被告右側車身之刮痕是否係因擦撞被害人陳錫泉機
    車所留下、其受損位置是否一致，未經警方比對或採集有無
    前開機車之刮漆，不能單以證人陳錫泉、洪德耀證詞，即為
    被告不利之認定；再若被告於轉彎時撞擊被害人陳錫泉之機
    車，被告駕駛之自小客車應係右前車頭位置受損，而非右後
    側車門，又被害人機車係車身中間部分有刮痕，顯見若兩車
    有擦撞之情形發生，應係平行位置始有可能，是前開證人所
    證內容不無疑義；而本案兩車擦撞之損害僅有刮痕，擦撞之
    力道、所發出之聲響均非鉅，且被告在下一個路口停等紅燈
    ，並無人攔阻被告或告知發生車禍之事，本案車禍發生地點
    係在環中路與五權西路口，向為臺中市人車往來頻繁地區，
    車禍發生時間復為下午5時46分許之下班時分，被告顯不可
    能在如此人車眾多時快速轉彎，且被告當時因天氣冷關窗開
    暖氣，人車吵雜，視線昏暗，未聽到任何撞擊聲，亦未感覺
    到車身有擦撞到被害人機車，不知已肇事，尚難僅因被告駕
    駛之自小客車有離開現場之事實，遽認被告係知悉其肇事致
    人受傷後仍加速逃逸云云。惟查：
（一）被告於100年1月20日警詢時已供明警方業與伊一同勘查其
      所駕駛之車牌號碼3A-5708號自小客車，且其對於碰撞痕
      跡並無疑問，確定係因本案車禍而與車牌號碼LAV-761號
      重型機車發生碰撞所留下之痕跡等語（見中市警分偵字第
      1000005238號卷第2頁），被告辯稱警方未比對採證云云
      ，尚無可採。又被告於100年6月2日偵訊時復稱：「我的
      確有撞到他」（見100年度偵字第6827號卷第13頁）；於
      原審100年7月26日準備程序並稱：「對方的機車是擦撞到
      我的左後方車門」等語（見原審卷第15頁）；於本院準備
      程序更稱：其所駕駛前開自小客車之右後門確因本案車禍
      受損，即為警卷第20頁上方照片最寬、最清楚的那一條擦
      痕等語（見本院卷第37頁反面）。是被告已迭次於警、偵
      訊、原審及本院確認其上開所駕駛之車牌號碼3A-5708號
      自小客車，有與被害人陳錫泉發生車禍碰撞而受損一情，
      並有被告及被害人陳錫泉於車禍發生時分別駕駛及騎乘之
      自小客車及機車照片共計13幀（見中市警分偵字第100000
      5238號卷第140-20頁）在卷可憑。被告及其辯護人於本院
      聲請將本案送請逢甲大學鑑定，以明被告前開自小客車右
      車門之擦痕是否本案車禍所造成（見本院卷第37、62頁）
      ，已無調查之必要，先予敘明。
（二）又證人陳錫泉於本院審理時到庭證稱：「（問：請描述當
      天發生經過？）我綠燈直行，走到五權西路經過環中路過
      了路口就被撞飛了，後來同事在後面把車擋住。之後就報
      警了。（問：車子的撞痕與機車擦痕後來警方有無比對？
      ）警察說有比對...（問：當時那條馬路有無修補工程？
      ）案發地點當時沒有工程。（問：能否確認你車子倒在何
      地？）車子是已經過了路口，是在機車道被擦撞的，在機
      車道被撞後就滑到到機車道旁邊的小路肩。」等語（見本
      院卷第59頁正、反面）。證人陳錫泉於本院證稱有於案發
      時、地發生車禍，且被害人陳錫泉於車禍後因此受有左上
      肢及下肢多處擦傷、挫傷及臀部挫傷等傷害，亦有林新醫
      院出具之診斷證明書1紙（見中市警分偵字第1000005238
      號卷第12頁）在卷可稽。
（三）再證人洪德耀於本院審理時證述：「（問：能否描述當時
      你目擊的情形？）在下班時間我們走五權西路往市區方向
      行駛，在環中路與五權西路交叉路口，我們綠燈直行。證
      人陳錫泉其在我前面，我騎在後面，證人陳錫泉已經超過
      交叉過路口一半了，我看到被告紅燈左轉，被告因為速度
      快左轉弧度太大，結果被告的車子就轉到機車道那邊，就
      擦撞到證人陳錫泉，他被撞倒，他的機車被撞飛出去，我
      就騎到證人陳錫泉後面，下車替他擋住來車，後來我們就
      去牽車。剛好因為旁邊有交通警察，警察就通知交通隊來
      處理。（問：你的車子與被告車子的距離為何？）大約一
      、兩台車的距離...（問：撞飛的過程中，你目擊的情形
      為何？）被告汽車的右後車門附近撞到陳錫泉的機車左側
      ，整個機車飛出去，陳錫泉人在地上滾了幾圈。機車與人
      是分離的，機車飛得比較遠。（問：你除了看見你剛才證
      述的情形，有無聽到什麼聲音？）有聽到撞擊的聲音很大
      聲」等語（見本院卷第60頁正、反面），核與其於原審證
      述之情節（見原審卷第29-33頁）相合。而依證人陳錫泉
      、洪德耀分別於原審及本院之證述，與被告及被害人陳錫
      泉2車受損之部位，並無不合情理之處，被告以其片面主
      觀之想法辯稱：倘依前開證人所述之車禍發生過程，被告
      駕駛之自小客車應係右前車頭位置受損，而非右後側車門
      ，又被害人機車係車身中間部分有刮痕，若兩車有擦撞之
      情形發生，應係平行位置始有可能云云，並非可採。而被
      告於本院雖又辯稱：伊在上開路口係於左轉綠燈時左轉彎
      ，不知左轉燈號何時變為紅燈（見本院卷第37頁），惟被
      告於原審已稱：其左轉到一半時，左轉綠燈已轉為黃燈，
      其就趕快跟著前方的車子左轉（見原審卷第35頁），被告
      就其左轉時之燈號情形，前後所述有所不同，已難採信，
      足稽證人洪德耀證稱被告係闖紅燈加速左轉一節，並非虛
      妄而為可採。被告有於100年1月19日下午5時46分許，駕
      駛車牌號碼3A-5708號自用小客車，沿臺中市○○路由北
      往南方向行駛，行經五權西路與環中路口時，未及注意行
      車號誌燈已由左轉彎燈變換為紅燈，仍搶快加速左轉彎行
      駛至慢車道，致與沿臺中市○○○路由西向東往市區方向
      行駛，並自五權西路與環中路口處停等紅燈完畢正起步之
      騎乘車牌號碼LAV-761號重型機車之被害人陳錫泉發生擦
      撞，致被害人陳錫泉人、車倒地，因而受有左上肢及下肢
      多處擦挫傷及臀部挫傷等傷害，足以認定。被告辯稱案發
      當時為人車往來頻繁之下班時間，伊不可能在如此人車眾
      多時快速轉彎云云，尚無可採。
（四）被告雖否認有肇事逃逸之犯意，並以前詞置辯，然參以被
      告於警詢陳明其考領之普通小客車之駕駛執照，於車禍發
      生時係遭吊扣中（見中市警分偵字第1000005238號卷第3
      頁），則被告是否恐因此為警舉發開單及規避無照駕車致
      人受傷之過失傷害刑責，已甚可疑；又縱被告所駕車輛於
      車禍發生時係關窗之狀態，然依證人洪德耀前開於本院及
      原審所證述之2車撞擊之情形、被害人陳錫泉被碰撞後倒
      地翻滾、機車飛滑之狀況，及上開卷附被告駕駛之自小客
      車、被害人陳錫泉騎乘之機車，於車禍後之受損照片，被
      告所駕駛自小客車右後門之擦痕並非輕微，足認撞擊力道
      非輕（車輛會因此而振動），被告亦不難經由車內及兩旁
      之照後鏡查悉後方被害人陳錫泉人、車倒地之情形，被告
      於原審審理時並供稱：伊於車禍當時並無酒後駕車或撥打
      行動電話，或因聽力受損而降低其行車之注意能力等語（
      見原審卷第35頁），被告辯稱：伊不知發生車禍云云，實
      殊難想像而未可採信。至被告辯稱伊有在下一個路口停等
      紅燈，但無人加以攔阻或告知發生車禍云云，純為被告個
      人之說詞，且證人洪德耀於本院審理時係證稱：「（問：
      你知道被告左轉後直行的下一個紅綠燈，距離案發地點路
      口大概有幾公尺或是多少距離？）距離蠻遠的，但是我不
      知道實際上幾公尺或多少距離。（問：如被告有在下一個
      路口停等紅燈，你看得到嗎？）看不到。（問：被告肇事
      後你有無想到要追被告的車子？）沒有。因為他轉彎時有
      加速，撞到後就一直開走了，是另外一個騎士追上去抄他
      的車牌號碼。」等語（見本院卷第60頁反面至第61頁），
      且被告於其駕車肇事致被害人陳錫泉受傷而逃離現場時，
      其肇事逃逸之犯行即已成立，並不因被告有無在下一個路
      口停等紅燈而有所影響，被告前開所辯，亦非可為其有利
      之認定。
（五）按駕駛人駕駛汽車肇事致人受傷或死亡，應即採取救護或
      其他必要措施，並向警察機關報告，不得駛離或逃逸，道
      路交通管理處罰條例第62條第3項定有明文。又因道路交
      通事故之發生，常非於己之鄰親家里，時有告救不能情事
      ，乃科以肇事者須即採取救護或其他必要措施，並應向警
      察機關報告之法定義務，以防因就醫延誤致生無謂傷亡，
      並俾得通知傷亡者家屬到場，以明責任，是凡肇事人於行
      車肇事致人受傷或死亡，未即採取救護或其他必要措施，
      並向警察機關報告，即駕車逃逸者，均應依該規定處罰，
      至其嗣後是否受刑事訴追及已否與被害人達成民事和解，
      賠償損失，對其應受處罰乙節，並不生影響。職是之故，
      汽車駕駛人駕駛汽車肇事，不論其責任之歸屬為何，即有
      義務留在肇事現場，採取救護或其他必要措施，並向警察
      機關報告，以維護他人之生命與其他用路人之交通安全。
      其立法目的，既係促使駕駛人於肇事致死傷後，能對被害
      人即時救護，報告警察機關，以減少死傷，是該罪之成立
      祇以行為人有駕駛動力交通工具肇事，致人死傷而逃逸之
      事實為已足，至行為人之肇事有否過失，則非所問（最高
      法院92年度台上字第4468號刑事判決意旨參照）。另按刑
      法第185條之4之肇事逃逸罪，以駕駛動力交通工具肇事，
      有致人死傷而逃逸之事實，為其犯罪構成要件，不以行為
      人明知被害人有死傷情形為必要（最高法院91年度台上字
      第137號刑事判決意旨參見）。查本案被告駕駛車牌號碼
      3A-5708號自小客車，不慎與被害人陳錫泉騎乘之車牌號
      碼LAV-761號重型機車發生碰撞，並使被害人陳錫泉因此
      受有前述之傷害，依上揭車禍發生之過程及聲響（含機車
      被撞後倒地之聲音）、被告之自小客車右後車門於車禍後
      所受之擦痕非輕微等情，被告對於其所駕駛之車輛肇事後
      足以致人受傷一情，主觀上應有所認識，竟未停車查看、
      對被害人陳錫泉採取救護或其他必要措施，並報案等候警
      方前來處理，旋即繼續駕車離去，嗣後始為警循線查獲，
      其肇事逃逸犯行已甚灼然。此外，復有承辦員警製作之職
      務報告書、道路交通事故現場圖各1份（見中市警分偵字
      第1000005238號卷第9、13頁）在卷可佐，本件事證明確
      ，被告前揭犯行洵足認定。
三、核被告所為，係犯刑法第185條之4之駕駛動力交通工具肇事
    ，致人受傷而逃逸罪。又被告前曾於96年8月20日，因公共
    危險案件，經臺灣臺中地方法院沙鹿簡易庭以96年度沙交簡
    字第515號判處有期徒刑4月，得易科罰金確定，並已於96年
    10月4日易科罰金執行完畢，有臺灣高等法院被告前案紀錄
    表1份在卷可考，其於5年以內故意再犯本件有期徒刑以上之
    罪，應依刑法第47條第1項之規定論以累犯，並加重其刑。
    原審法院以被告上開駕駛動力交通工具肇事，致人受傷而逃
    逸犯行之罪證明確，審酌被告於本件車禍肇事後，未及時對
    被害人陳錫泉救護送醫，犯後猶一再飾詞否認犯行，並無悔
    意，其惡性非輕，然念及其業與被害人陳錫泉達成和解，賠
    償被害人陳錫泉之損害，且業據被害人陳錫泉於偵查中對其
    撤回本件過失傷害之告訴等一切情狀，適用刑法第185條之4
    、第47條第1項等規定，判處被告「蔡慶松犯肇事致人傷害
    逃逸罪，累犯，處有期徒刑捌月。」，核原審判決上開認事
    用法均無不當，量刑亦稱妥適。被告猶執前詞否認犯罪而提
    起上訴，依前開理由欄二所示之事證及論述、說明，均為無
    理由，應予駁回。
據上論結，應依刑事訴訟法第368條，判決如主文。
本案經檢察官李慶義到庭執行職務。
中    華    民    國   100    年    12    月    28    日
            刑事第八庭  審判長法  官  廖  柏  基
                              法  官  梁  堯  銘
                              法  官  李  雅  俐
以上正本證明與原本無異。
如不服本判決應於收受送達後十日內向本院提出上訴書狀，其未
敘述上訴之理由者，並得於提起上訴後十日內向本院補提理由書
（均須按他造當事人之人數附繕本）「切勿逕送上級法院」。
                              書記官  李  妍  嬅
中    華    民    國   100    年    12    月    28    日
附錄論罪科刑法條：
刑法第185條之4：
駕駛動力交通工具肇事，致人死傷而逃逸者，處6月以上5年以下
有期徒刑。